【裁判字號】    98,抗,93
【裁判日期】    980430
【裁判案由】    分割共有物
【裁判全文】
臺灣高等法院臺南分院民事裁定  98年度抗字第93號
抗  告  人  午 ○ ○
相  對  人  申○○○
            國有財產局臺灣南區辦事處臺南分處林顯村遺產管理人
            丙 ○ ○
            乙 ○ ○
            甲 ○ ○
            己 ○ ○
            丑 ○ ○
            子 ○ ○
            癸 ○ ○
            辰 ○ ○
            卯 ○ ○
            寅 ○ ○
            庚 ○ ○
            未 ○ ○
            壬 ○ ○
            辛 ○ ○
            戊 ○ ○
            丁    ○
            巳 ○ ○
上列抗告人與相對人間請求分割共有物事件，抗告人對於中華民
國98年2月6日臺灣臺南地方法院所為97年度訴字第975 號裁定，
提起抗告，本院裁定如下：
    主  文
抗告駁回。
抗告訴訟費用新臺幣壹仟元由抗告人負擔。
    理  由
一、抗告人抗告意旨略以：臺灣社會上存有之祭祀公業，係屬非
    法人團體，為法律上所承認，本件祭祀公業林萬元係系爭土
    地所有權人之一，前管理人已死亡未改選，現派下員散落不
    明，光復後未向主管機關申報祭祀公業派下證明，仍不失為
    權利主體，於共有物分割起訴後，業依民事訴訟法第51、52
    條規定，狀請原審法院選任特別代理人未獲准許，自屬與法
    律規定未合。又日據時代舊土地登記謄本曾記載祭祀公業林
    萬元管理人「林辛氏耕」，現土地登記簿上卻漏載管理人，
    是祭祀公業林萬元為民事訴訟法第40條第 3項之非法人團體
    ，原審不准抗告人聲請選任特別代理人，並駁回抗告人之訴
    ，於法自有未合等語。
二、按原告或被告無當事人能力，或原告或被告無訴訟能力，未
    由法定代理人合法代理者，法院應以裁定駁回之。但其情形
    可以補正者，審判長應定期間先命補正，民事訴訟法第 249
    條第1項第3、4 款分別定有明文。次按非法人之團體，設有
    代表人或管理人者，有當事人能力，民事訴訟法第40條第 3
    項亦有明文。又按祭祀公業條例已於民國（下同）97年7月1
    日施行，祭祀公業未依該條例第21條、第22條規定向主管機
    關登記為祭祀公業法人者，仍不失為非法人團體，自有當事
    人能力，亦有最高法院97年度第2 次民事庭會議決議足憑。
    是祭祀公業於上開條例施行前即已成立，而未依法變更登記
    為法人，並設有代表人或管理人者，為非法人團體，若未設
    有代表人或管理人，其性質仍屬於某死亡者後裔公同共有祀
    產之總稱，其財產應為祭祀公業派下員公同共有，不屬民事
    訴訟法第40條第3項之非法人團體，而無當事人能力。
三、經查祭祀公業林萬元係於祭祀公業條例施行前即已成立，而
    未依法變更登記為法人者，此有臺南縣山上鄉公所97年11月
    3日所民字第0970007826號函、臺南縣政府98年2月16日府民
    宗字第09800031661 號函在卷足稽（見原審第87頁、本院卷
    第6 頁），且現未設有代表人或管理人，亦為抗告人所自承
    ，是依上揭說明，祭祀公業林萬元不屬民事訴訟法第40條第
    3 項之非法人團體，而無當事人能力，若對之提起民事訴訟
    ，應對派下員全體起訴。然抗告人提起本件分割共有物時，
    將祭祀公業林萬元列為被告之一，復未提出合法登記資料及
    其代表人或管理人之姓名年籍，致原法院無從認定祭祀公業
    林萬元是否合法存在，及經合法代理而得為訴訟行為，而無
    從確定本件是否已合法起訴。嗣經原審法院於97年10月27日
    裁定命抗告人於30日內補正「祭祀公業林萬元」之合法登記
    資料及其代表人之姓名年籍，該裁定業於97年10月30日送達
    抗告人，既有送達證書在卷可佐，乃抗告人逾期迄98年2月6
    日為裁定時未補正，原審以起訴不合法駁回其訴，經核認事
    用法並無不合。抗告人抗告意旨，指摘原裁定不當，求予廢
    棄，為無理由，應予駁回。
四、據上論結，本件抗告為無理由，應依民事訴訟法第495條之1
    第1項、第449條第1項、第95條、第78條，裁定如主文。
中    華    民    國    98    年    4     月    30    日
                  民事第四庭  審判長法  官  王惠一
                                    法  官  蘇重信
                                    法  官  林永茂
上為正本係照原本作成。
不得抗告。
中    華    民    國    98    年    4     月    30    日
                                    書記官  謝素嬿


司法院資訊處製作；財團法人民間司法改革基金會備份。
